臺灣高等法院高雄分院民事判決
110年度上字第188號
上  訴  人  輕軌線上大樓管理委員會

法定代理人  黃亦爵  
被  上訴人  邱梓榛  
上列當事人間請求確認委任關係存在等事件，上訴人對於中華民
國110年4月23日臺灣高雄地方法院109年度訴字第1358號第一審
判決提起上訴，本院於111年4月6日言詞辯論終結，判決如下：
    主      文
上訴駁回。
第二審訴訟費用由上訴人負擔。
原判決主文第二項關於確認被上訴人於民國一百零九年四月十二
日召開區分所有權人會議，當選管理委員會之管理委員，應更正
為：確認兩造間有第四屆管理委員之委任關係存在。
    事實及理由
壹  程序部分
一、上訴人之法定代理人原為張維真，嗣於本件訴訟繫屬中改選
    為黃亦爵，並經上訴人聲明承受訴訟在案，有高雄市前鎮區
    公所110年5月19日高雄市○區○○○00000000000號備查函、聲
    明承受訴訟狀（見本院卷㈠第59、55頁）為憑，經核於法並
    無不合，應予准許。
二、按不變更訴訟標的，而補充或更正法律上陳述者，非為訴之
    變更或追加。民事訴訟法第256條定有明文。查被上訴人訴
    請確認其在上訴人於民國109年4月12日所召開輕軌線上大樓
    （下稱系爭大樓）區分所有權人會議當選管理委員，任期自
    109年5月1日起至110年4月30日止（見審訴卷第12頁），其
    真意應在確認其與上訴人間有第4屆管理委員之委任關係存
    在，此據被上訴人陳明在卷（見本院卷㈠第304頁），足見被
    上訴人請求確認之訴訟標的乃委任關係，而非當選之事實，
    被上訴人就同一訴訟標的更正法律上陳述，應認被上訴人就
    前開訴之聲明已更正為：「確認原告與被告間有第4屆管理
    委員之委任關係存在。」，依前引規定自毋庸經上訴人同意
    ，應准許之。
貳  實體部分　　
一、被上訴人主張：被上訴人為系爭大樓戶號A3-4F，門牌號碼
    為高雄市○鎮區○○街00號4 樓之區分所有權人，並曾擔任系
    爭大樓管理委員會第一屆主任委員，嗣因與其他管理委員理
    念不同而辭去管理委員職務。上訴人明知被上訴人依法有被
    選舉為管理委員之權利，竟於109年4月12日召開如附表編號
    1所示區分所有權人會議（下稱編號1區權人會議）時，以避
    免社區事務遭癱瘓而影響住戶權益為由，提出如附表編號1
    提案五（下稱甲案）交付投票表決，經出席之區分所有權人
    以贊成80票、不贊成30票、廢票1票，通過提案（下稱甲決
    議），致被上訴人被選舉為管理委員之權利遭剝奪。又被上
    訴人於編號1區權人會議就附表編號1提案七（下稱乙案），
    經投票以第三高票獲推選為系爭大樓A棟管理委員（下稱乙
    決議），卻因甲決議作成在先，遭當場剝奪被上訴人擔任第
    四屆管理委員之權利，改由訴外人即A3-15F住戶吳俊諺遞補
    當選管理委員，甲決議已侵害被上訴人身為系爭大樓之住戶
    之當然及固有權利，且違反公寓大廈管理條例第37條及系爭
    大樓規約（下稱系爭規約）第12條第1項規定，依民法第71
    條規定，係屬當然自始無效。又甲決議已變更得擔任管理委
    員者之消極資格，須修改規約始得為之，而修改規約須經特
    別決議，編號1區權人會議作成甲決議不符法定特別決議比
    例，亦屬無效。惟甲決議已經作成，致被上訴人身為系爭大
    樓住戶之固有權利遭危害，復使被上訴人因乙決議當選管理
    委員，與上訴人間之委任法律關係存否陷於不明，惟該不安
    之危險得以確認訴訟除去之，爰提起本件確認訴訟等語。並
    聲明：㈠確認甲決議無效。㈡確認被上訴人與上訴人間有第4
    屆管理委員之委任關係存在。
二、上訴人則以：系爭大樓區分所有權人前於106 年7 月15日召
    開如附表編號2所示臨時區分所權人會議（下稱編號2臨時區
    權人會議），以表列提案修訂規約第7條第3項，將須動用特
    別決議之出席人數及其區分所有權比例，變更如附表編號2
    「修改後條文」欄所示內容，並經表決通過（下稱丙決議）
    ，甲決議既在規約第7條第3項修訂後作成，即毋庸再依法定
    特別決議之出席人數及其區分所有權比例而為決議，作成甲
    決議之出席人數及其區分所有權比例既已合乎修訂後規約第
    7條第3項規定，即屬有效決議。此外，編號1區權人會議所
    選任之管理委員因任期於111年4月30日屆滿而當然卸任，已
    不復存在，被上訴人猶請求確認已經過去之事實，顯然欠缺
    確認利益等語置辯。
三、原審判決上訴人敗訴，上訴人不服，提起上訴，並於本院聲
    明：㈠原判決廢棄。㈡被上訴人在第一審之訴駁回。被上訴人
    則聲明：上訴駁回。
四、兩造不爭執事項：
　㈠被上訴人為系爭大樓之區分所有權人，並曾擔任系爭大樓管
    理委員會第一屆主任委員，惟在任期中辭去管理委員職務。
　㈡上訴人於編號1區權人會議作成甲、乙決議，表決票數如附表
    編號1「表決結果」欄所示。
　㈢被上訴人因乙決議當選管理委員，惟上訴人以甲決議已先作
    成為由，當場宣布被上訴人當選無效，改由吳俊諺當選管理
    委員。
五、本件爭點為：㈠被上訴人請求確認其因乙決議而與上訴人成
    立管理委員之委任關係，有無法律上利益？㈡甲決議應適用
    之決議額數為何方法？是否因違反系爭規約第7條第3項規定
    而無效？㈢被上訴人是否因乙決議而與上訴人成立管理委員
    之委任關係？茲將本院判斷分述如下：
　㈠被上訴人請求確認其因乙決議與上訴人成立管理委員之委任
    關係，有無法律上利益？
　⒈按確認法律關係成立或不成立之訴，固以確認現在之法律關
    係為限，但過去不成立之法律關係，延至目前仍繼續不存在
    時，仍不失為現在之法律關係。如對於該法律關係存在與否
    ，有即受確認判決之法律上利益者，自非不得對之提起確認
    之訴（最高法院91年度台上字第299號判決要旨參照）。
　⒉經查，依系爭規約第13條第9項規定，管理委員之報酬，得為
    工作之需要支領費用或接受報酬（見原審卷第116頁），而
    被上訴人與上訴人間有無第4屆管理委員之委任關係存在，
    攸關被上訴人得否主張該期間因擔任管理委員衍生之權利，
    仍不失為現在之法律關係，要難謂欠缺即受確認判決之法律
    上利益。從而，被上訴人請求確認其因乙決議與系爭大樓全
    體區分所有權人成立管理委員之委任關係，係有法律上利益
    ，應准許之。
　㈡甲決議應適用之決議額數為何方法？是否因違反系爭規約第7
    條第3款規定而無效？
　⒈按區分所有權人會議之決議，除規約另有規定外，應有區分
    所有權人3分之2以上及其區分所有權比例合計3分之2以上出
    席，以出席人數4分之3以上及其區分所有權比例占出席人數
    區分所有權4分之3以上之同意行之。公寓大廈管理條例第31
    條定有明文。又系爭規約第7條第3項第3款就區分所有權人
    會議之決議方式已有規定（詳如後述⒉⑴所載），準此，關於
    規約之修訂，自應依系爭大樓區分所有權人制定之系爭規約
    決議之。次按總會之召集程序或決議方法，違反法令或章程
    時，社員得於決議後3個月內請求法院撤銷其決議。總會決
    議之內容違反法令或章程者，無效。民法第56條第1項前段
    、第2項亦有明定。公寓大廈之區分所有權人會議，主要係
    為區分所有建物內各區分所有權人之利害關係事項所召開，
    其決議之性質係多數區分所有權人平行意思表示趨於一致之
    行為而發生一定私法上之效力，與民法總則篇社團法人為規
    範社員相互權利義務關係而召開之總會決議相當。徵諸公寓
    大廈管理條例第1條第2項「本條例未規定者，適用其他法令
    之規定」之意旨，自得適用民法第56條規定，關於社團總會
    之召集程序或決議方法違反法令或章程時，社員得於決議後
    3個月內請求法院撤銷其決議；決議內容違反法令或章程者
    ，無效。又總會之決議，如法律規定其決議必須有一定人數
    以上之社員出席，此一定人數以上之社員出席為該法律行為
    成立之要件。欠缺此項要件，總會決議即屬不成立（最高法
    院105年度台上字第393號判決要旨參照）。
　⒉經查：
　⑴依區分所有權人名冊記載，系爭大樓共計區分所有權人158人
    ，其於106年4月15日召開區分所有權人會議，設立管理委員
    會，選任主任委員及管理委員、訂定系爭規約（參見附表編
    號3），並向主管機關申請報備，有高雄市前鎮區公所函覆
    系爭大樓申請報備資料可稽（見原審卷第13至133頁）。依
    系爭規約第7條第3項第3款規定：區分所有權人會議討論事
    項，除第2項第1款至第5款應有區分所有權人3分之2以上及
    其區分所有權比例合計3分之2以上出席，以出席人數4分之3
    以上及其區分所有權比例占出席人數區分所有權4分之3以上
    之同意行之外，其餘決議均應有區分所有權人過半數及其區
    分所有權比例合計過半數之出席，以出席人數過半數及其區
    分所有權比例占出席人數區分所有權合計過半數之同意行之
    （見原審卷第111頁）。又「規約之訂定或變更」經明定於
    該規約第7條第2項第1款，故應適用同規約第7條第3項第3款
    前段所定決議額數，作為「變更規約」應適用之決議額數，
    故系爭大樓之區分所有權人如欲變更規約，自應遵循系爭規
    約第7條第3項第3款前段規定行之。
　⑵上訴人固抗辯系爭規約第7條第3項第3款前段規定之決議額數
    已經附表編號2所示丙決議，變更如表列「修改後條文」欄
    所示決議額數，並向主管機關申請報備，有高雄市前鎮區公
    所函覆系爭大樓管理委員會召開106年7月15日區權人會議之
    相關資料為憑（見本院卷㈠第329至362頁）。依前開會議紀
    錄記載，當次會議應出席區分所有權人總計158人，出席人
    數（含代理出席）為106人，其區分所有權比例占全體區分
    所有權68.47%（見本院卷㈠第321頁），固為兩造所不爭執，
    惟依前開會議紀錄記載，當次會議參與附表編號2所示提案
    表決之出席人數僅94人，且未據統計前開出席人數所代表之
    區分所有權比例（見本院卷㈠第322頁），是以：
　　①由會議紀錄記載如附表編號2「表決結果」欄所示表決情形
      ，僅能推認附表編號2所示提案表決時，有區分所有權人2
      分之1以上出席（計算式：94÷158=0.59），至於其所代表
      之區分所有權比例則屬不明，未達系爭規約第7條第3款第
      3項前段規定「變更規約」應有3分之2以上區分所有權人
      出席之比例。
　　②次由會議紀錄所載表決結果顯示，參與附表編號2所示提案
      表決人數中，同意將系爭規約第7條第3項第3款前段由原
      規定「應有區分所有權人3分之2以上及其區分所有權比例
      3分之2以上出席」下修為「2分之1以上」者，共計49票（
      見本院卷㈠第322頁），僅能推認前開決議係由出席人數2
      分之1以上同意為之（計算式：49÷94=0.52），至於其所
      代表之區分所有權比例則屬不明，並未達系爭規約第7條
      第3款第3項前段規定「變更規約」應以出席人數4分之3以
      上同意之比例。
　　③再由會議紀錄所載表決結果顯示，參與附表編號2所示提案
      表決人數中，同意將系爭規約第7條第3項第3款前段由原
      規定「以出席人數4分之3以上及其區分所有權比例占出席
      人數區分所有權4分之3以上同意」下修為「5分之3以上」
      者，合計53票（見本院卷㈠第322頁），僅能推認前開決議
      係由出席人數2分之1以上同意為之（計算式：49÷94=0.52
      ），至於其所代表之區分所有權比例則屬不明，亦未達系
      爭規約第7條第3項第3款前段規定「變更規約」應以出席
      人數4分之3以上同意之比例。
　  據此可知，系爭大樓區分所有權人作成丙決議之決議額數，
    顯然不符系爭規約第7條第3項第3款前段規定變更規約應適
    用之決議額數，該決議不成立，自不生變更規約之效力。上
    訴人前開抗辯為不足採。
　⑶再者，系爭規約第12條第1項第1款至第4款關於管理委員選任
    之資格及限制，已有明定（見原審卷第113至114頁），上訴
    人召開編號1區權人會議，提出甲案增訂不得擔任管理委員
    之消極事由如附表編號1「提案內容」欄所示（見審訴卷第2
    1頁），因涉及系爭規約第12條第1項關於管理委員消極資格
    之變更，自應依系爭規約第7條第3項第3款前段所定決議額
    數行之。依編號1區權人會議紀錄記載，當次會議應出席區
    分所有權人總計158人，出席人數（含代理出席）為112人，
    其區分所有權比例占全體區分所有權73.51%（見審訴卷第15
    頁），為兩造所不爭執，依會議紀錄記載，當次會議參與甲
    案表決之出席人數為111人（見審訴卷第21頁），可知甲案
    表決應有區分所有權人3分之2以上出席（計算式：111÷158=
    0.70），已達系爭規約第7條第3項第3款前段規定「變更規
    約」應有3分之2以上區分所有權人出席之比例，而同意將甲
    案內容增列為不得擔任管理委員之消極資格者，共計80票（
    見審訴卷第21頁），占出席人數72%（計算式：80÷111=0.72
    ），並未達到系爭規約第7條第3項第3款前段規定「變更規
    約」應以出席人數4分之3以上（即75%以上）同意之比例，
    尚難認甲決議已生變更系爭規約之效力。又系爭規約既未變
    更，甲決議雖符合系爭規約所訂有區分所有權人過半數及區
    分所有權比例合計過半數出席，以出席人數過半數以上及其
    區分所有權比例占出席人數區分所有權過半數以上同意，增
    加管理委員消極資格，該決議內容亦違反系爭規約原約定，
    依民法第56條規定，應屬無效。
　⒊綜上所述，系爭大樓區分所有權人於編號1區權人會議所為甲
    決議，因不符系爭規約第7條第3項第3款前段規定變更規約
    應適用之決議額數，而不能變更規約，自與系爭規約原約定
    有違，係屬無效。
　㈢被上訴人是否因乙決議而與上訴人成立管理委員之委任關係
    ？
　⒈依系爭規約第12條第1項關於管理委員選任之資格規定，主任
    委員需由具區分所有權人身分之住戶擔任；主任委員、監察
    委員及財務委員，由具區分所有權人身分或其配偶之住戶任
    之；其他管理委員可由住戶任之，並由管理委員中互選之（
    見原審卷第113頁）。同條第2項第1款則規定，管理委員之
    選任方式，採無記名單記法選舉，並以獲該分區區分所有權
    人較多者為當選。同條第3項復規定，管理委員之任期，自
    當年5月1日起至次年4月30日止，為期1年（見原審卷第115
    頁）。
　⒉經查：
　⑴被上訴人為系爭大樓之區分所有權人，經編號1區權人會議作
    成乙決議推選為管理委員之事實，為兩造所不爭執（參見附
    表編號1乙案「表決結果」欄），依前引系爭規約第12條規
    定，被上訴人因乙決議而當選管理委員，與上訴人間有第4
    屆管理委員之委任關係存在，應堪認定。　　
　⑵又上訴人於乙決議作成後，隨即引用甲決議當場宣布被上訴
    人因具備「曾經同時請辭過的委員（兩位以上），自第四屆
    起不得再擔任管理委員」之消極資格，而當選無效，另徵詢
    備選委員意願，宣布由吳俊諺當選管理委員等情，固有會議
    紀錄足佐（見審訴卷第23頁），惟甲決議因違反系爭規約第
    7條第3項第3款前段規定，係屬無效，已如前述，自不生變
    更系爭規約第12條第1項規定之效力，亦即甲案所示消極資
    格未經納入系爭規約第12條第1項，被上訴人自不因具備消
    極資格而不得充任管理委員。從而，上訴人於編號1區權人
    會議宣布被上訴人當選無效，自不生效力，不影響被上訴人
    與上訴人間因乙決議而成立委任關係之判斷結果。
六、綜上所述，被上訴人依系爭規約第7條第3項第3款前段規定
    ，請求確認甲決議無效，並依乙決議請求確認其與上訴人間
    有第4屆管理委員之委任關係存在，均為有理由，應予准許
    。原審為上訴人敗訴之判決，於法並無不合。上訴意旨猶執
    前詞指摘原判決不當，求予廢棄改判，為無理由，應駁回上
    訴。此外，被上訴人就確認兩造間有第4屆管理委員之委任
    關係存在部分，更正其法律上陳述，已如前述，爰據此更正
    原判決主文第2項如本判決主文第3項所示。
七、本件事證已臻明確，兩造其餘之攻擊或防禦方法及所用之證
    據，經本院斟酌後，認為均不足以影響本判決之結果，爰不
    逐一論列，附此敘明。
八、據上論結，本件上訴為無理由，依民事訴訟法第449條第1項
    、第78條，判決如主文。
中　　華　　民　　國　　111 　年　　4 　　月　　29　　日
                            民事第六庭    
                                審判長法  官  魏式璧
                                      法  官  郭慧珊
                                      法  官  賴文姍
以上正本證明與原本無異。
如對本判決上訴，須於判決送達後20日內向本院提出上訴狀，其
未表明上訴理由者，應於上訴後20日內向本院提出上訴理由書（
均須按他造當事人之人數附繕本）。
上訴時應提出委任律師或具有律師資格之人之委任狀，並依附註
條文規定辦理。如委任律師提起上訴者，應一併繳納上訴審裁判
費。
中　　華　　民　　國　　111 　年　　4 　　月　　29　　日
                                      書記官  許珈綺
附註：
民事訴訟法第466條之1：
對於第二審判決上訴，上訴人應委任律師為訴訟代理人，但上訴
人或其法定代理人具有律師資格者，不在此限。
上訴人之配偶、三親等內之血親、二親等內之姻親，或上訴人為
法人、中央或地方機關時，其所屬專任人員具有律師資格並經法
院認適當者，亦得為第三審訴訟代理人。
第1項但書及第2項情形，應於提起上訴或委任時釋明之。　　　　　　　　　　　　　　　　　　　
附表
編號 開會日期 （年月日） 會議名稱 提案   表決結果    案號 內容   1 109.04.12 109年度第四屆區分所有權人會議（見審訴卷第15頁） 提案五 (甲案) 為避免再有委員集體同時請辭，導致社區事務遭癱瘓而影響住戶權益，曾經同時請辭過的委員（兩位以上），自第四屆起不得再擔任管理委員。  贊成80票，不贊成30票，廢票1票（合計111人參與表決，見審訴卷第21頁）    提案七 (乙案) 管委會委員選任投、開票。  ㈠A棟當選委員如下： ⒈A5-7F黃亦爵19票。 ⒉A5-8F謝宗都、陳香蘋13票。 ⒊A3-4F邱梓榛（即被上訴人）10票。 ㈡B棟當選委員如下： ⒈B1-5F林盈宏24票。 ⒉B2-14F張緣招23票。 ㈢D棟當選委員如下： ⒈D3-15F張維真25票。 ⒉D1-12F曾靖俞17票。　 （見審訴卷第23至25頁） 2 106.07.15 106年度第一屆第一次臨時區分所有權人會議（見本院卷㈠第319頁） 提案二 修訂規約第7條第3項  與會人數94位，其中： ㈠同意下修出席區分所有權人數及其比例者為84票，比率為89.36%，通過修改此條文。 ㈡出席人數由3分之2下修至2分之1，贊成者為49票，比率為52.13%。 ㈢決議人數由出席人數4分之3下修至5分之3，贊成者為53票，比率為56.38%。 （見本院卷㈠第322頁） 　　     原條文 修改後條文      區分所有權人會議討論事項，除第2款第1目至第5目應有區分所有權人3分之2以上及其區分所有權比例合計3分之2以上出席，以出席人數4分之3以上及其區分所有權比例占出席人數區分所有權4分之3以上之同意行之外… 區分所有權人會議討論事項，除第2款第1目至第5目應有區分所有權人2分之1以上及其區分所有權比例合計2分之1以上出席，以出席人數5分之3以上及其區分所有權比例占出席人數區分所有權5分之3以上之同意行之外…  3 106.04.15 106年度第一次區分所有權人會議（見原審卷第43頁） 提案一 訂定規約。  經與會區分所有權人就規約修文討論後修訂內容如下，無人反對： ㈠修訂第修訂第3章第11條第2項，社區由A棟選任3名、B棟選任1名、D棟選任3名管理委員，合計7名組成管理委員會。 ㈡修訂第3章第12條第3項，管理委員之任期自當年5月1日起至次年4月30日止，為期1年。 ㈢刪除第4章第17條第1項。 ㈣第17條第2項第2款管理費之分擔基準，以每坪每月定額分擔，1樓每坪每月25元，2樓（含）以上住家每坪每月50元，停車位每位每月300元計算。 （見原審卷第43頁）　　    提案二 選舉第一屆管理委員會委員。  主任委員：邱梓榛。 副主任委員：吳智修。 財務委員：張銘宗。 工務委員：張維真。 總務委員：林恒妃。 環安委員：郝家康。 監察委員：郭正德。 （見原審卷第45頁）